最高法院刑事判決　　　　　　一○○年度台上字第三一六六號
上　訴　人　陳子樺
選任辯護人　程高雄律師
上　訴　人　林瑞將
上列上訴人等因強盜案件，不服台灣高等法院高雄分院中華民國
九十九年四月十五日第二審更審判決（九十八年度重上更(二)字第
一０七號，起訴案號：台灣屏東地方法院檢察署九十年度偵字第
四０三號），提起上訴，本院判決如下：
    主  文
上訴駁回。
    理  由
按刑事訴訟法第三百七十七條規定：上訴於第三審法院，非以判
決違背法令為理由，不得為之。是提起第三審上訴，應以原判決
違背法令為理由，係屬法定要件，如果上訴理由書狀並未依據卷
內訴訟資料，具體指摘原判決不適用何種法則或如何適用不當，
或所指摘原判決違法情事，顯與法律規定得為第三審上訴理由之
違法情形，不相適合時，均應認其上訴為違背法律上之程式，予
以駁回。本件原審經審理結果，認為上訴人陳子樺、林瑞將共同
加重強盜被害人石平生財物之犯行罪證明確，因而撤銷第一審之
科刑判決，改判仍論陳子樺、林瑞將以共同犯攜帶兇器，於夜間
侵入有人居住之建築物強盜罪，林瑞將累犯，處有期徒刑捌年陸
月、陳子樺處有期徒刑捌年；並均為相關從刑之宣告。已詳敘調
查、取捨證據之結果及憑以認定犯罪事實之心證理由。一、陳子
樺上訴意旨略以：(一)、原判決依高雄市警察局旗山分局（改制前
為高雄縣警察局旗山分局，下稱旗山分局）執行逕行搜索報告書
，認定警方對陳子樺係合法搜索，惟上開搜索報告書並無檢察官
之批示，業經原審前審認屬違法搜索，原判決未具體敘明，即為
相反之認定，顯有違誤。(二)、被害人石平生於歷審所稱歹徒之外
觀特徵，均與陳子樺不符，且原判決未說明石平生警詢所述具有
證據能力之依據，亦有違誤。(三)、警方刑求未必會使犯人成傷，
或呈現於錄音、錄影中，且陳子樺於歷審中就其受刑求一節，均
供述甚詳。又陳子樺於偵查中稱其係用手機打給文義（按指林瑞
將）等語，惟依卷附通聯紀錄所載，民國八十九年十月三十一日
係由同案被告林瑞將以所持0000000000號行動電話撥打陳子樺所
持用0000000000號行動電話，而於案發時間即同日二十時許則無
任何通聯紀錄，原判決逕採為判決基礎，亦有違誤云云。二、林
瑞將上訴意旨略稱：(一)、原判決對於陳子樺並非現行犯，遭非法
逮捕、拘提等辯解，未說明不予採信之理由，有判決理由不備之
違法。(二)、證人即被害人石平生於警詢中並未指認出林瑞將，且
其所述歹徒之外觀形貌亦與林瑞將不符，原判決未說明不採上開
有利證述之理由，有判決理由不備之違法。(三)、原判決理由認定
陳子樺與林瑞將間無仇恨，其多次指認林瑞將共同犯罪，實非無
稽云云，惟未說明林瑞將與陳子樺間是否確無仇恨，又共犯間雖
無仇恨，亦有因要脅圖利、誤會、避免真正共犯挾怨報復或因警
方查緝方向有誤而誣陷對方之可能，原判決認定有誤。(四)、林瑞
將與陳子樺雖於案發前有多次通聯，惟因本件未經監聽，原審未
查明實際通聯之雙方及內容為何，即遽將通聯紀錄採為判決基礎
，有判決理由不備之違法。又林瑞將曾於原審上訴審辯稱，依卷
附通聯紀錄所載，通聯時間與林瑞將前往搭載陳子樺之時間緊密
相連，與一般相約見面，於約定時間將屆均會再次聯繫確認之情
形不符，足見陳子樺所為林瑞將係共犯之自白確與事實不符等語
，原判決所為認定，顯有違誤。(五)、陳子樺係對林瑞將稱「討錢
」等語，並未共同計劃強盜財物，是林瑞將就陳子樺強盜財物並
無意思聯絡，原判決未說明不予採信之理由，有判決理由不備之
違法。(六)、原判決理由先認定扣案口罩對認識之人無掩飾身分之
作用，嗣則認定陳子樺係為掩飾身分始戴用扣案口罩等情，顯有
矛盾。(七)、有關陳子樺使用劉文才的電話，撥打給林瑞將之弟林
瑞賓一節，上訴人二人供述之內容相符，原判決未說明不予採信
之理由，即逕為不利於林瑞將之認定，有判決理由不備之違法。
(八)、依高雄市內門區（改制前為高雄縣內門鄉）木柵自動雨量站
八十九年十月間逐日逐時降雨量資料所示，同年月三十一日雖有
颱風侵襲，但雨量明顯稀少，故錄影畫面有未下雨之情形，符合
常情，又原判決未採證人即設置、保管及保有錄影帶之林瑞賓所
證，即逕以臆測之詞為不利於林瑞將之認定，均與證據、經驗法
則有違；另原審對於第一審法院勘驗錄影帶編號二之結果，未再
詳查究係整個錄影時段均未下雨，抑或是錄影畫面顯示有人騎車
離開當時未下雨，亦有應於審判期日調查之證據而未予調查之違
法等語。惟按：(一)、有左列情形之一者，檢察官、檢察事務官或
司法警察（官）雖無搜索票，得逕行搜索住宅或其他處所：因
逮捕被告、犯罪嫌疑人或執行拘提、羈押，有事實足認被告或犯
罪嫌疑人確實在內者。因追躡現行犯或逮捕脫逃人，有事實足
認現行犯或脫逃人確實在內者。有明顯事實足信為有人在內犯
罪而情形急迫者。前二項搜索，由檢察事務官、司法警察官或司
法警察為之者，應於執行後三日內報告該管檢察署檢察官及法院
，刑事訴訟法第一百三十一條第一項、第三項後段固定有明文。
又按有因逮捕被告或執行拘提、羈押之情形者，司法警察或司法
警察官雖無搜索票，得逕行搜索被告住宅或其他處所。前項搜索
，應於執行後二十四小時內，呈報檢察官或法院，九十年一月三
日修正通過前之刑事訴訟法第一百三十一條第一項第一款、第二
項規定甚明；上開九十年一月三日修正通過之第一百三十一條，
自九十年七月一日起生效，刑事訴訟法施行法第七條之一亦有明
文。原判決已就：本件搜索係旗山分局受理被害人石平生之報案
，以陳子樺涉犯強盜罪嫌，雖無搜索票，仍以刑事訴訟法第八十
八條之一第一項第四款規定，於九十年一月九日至陳子樺之住所
實施搜索，並於同日依法陳報該管檢察署檢察官，有旗山分局執
行逕行搜索結果報告書（按連同刑事案件報告書一併陳報）在卷
可憑。陳子樺所涉犯當時有效之懲治盜匪條例第五條之罪，其最
輕本刑為七年以上有期徒刑，則警方人員於獲報後，以本件有九
十年一月三日修正通過前刑事訴訟法第一百三十一條第一項第一
款、第二項及同法第八十八條之一第一項第四款規定之情形，對
陳子樺之上揭住所實施逕行搜索，並於搜索後陳報檢察官，其實
施搜索之程序，經核於法並無不合等旨甚明。又由前揭說明，可
知本件警方人員係依上揭刑事訴訟法第八十八條之一第一項第四
款規定逕行拘提陳子樺，此並可由卷附陳子樺已簽名之旗山分局
通知得知，所踐行逮捕程序亦無違法可言。上訴意旨任意指摘，
要非第三審上訴之合法理由。(二)、原審就陳子樺對於其警詢自白
係出於警員刑求，所為之陳述非出於任意性等抗辯，認為不足採
信，證人陳蘭、陳子辰所證述情節，均難執為陳子樺有利之認定
，業於理由內論駁甚詳。上訴意旨就此有關判定證據能力之事實
問題重為爭執，自非適法之第三審上訴理由。(三)、被告以外之人
於司法警察調查中所為之陳述，與審判中不符時，其先前之陳述
具有較可信之特別情況，且為證明犯罪事實存否所必要者，得為
證據，刑事訴訟法第一百五十九條之二定有明文。原判決已就：
證人即被害人石平生於警詢陳述陳子樺係參與本件強盜案之人，
於原審歷審審理時則證稱：搶匪皆戴口罩、手套，沒辦法指認是
否係陳子樺所為等語，先後證述雖有不符，然石平生係於案發二
個多月後，因警方人員聽聞此案前往查詢時始為陳述，其陳述當
時並無陳子樺在場之人情或其他壓力等外在干擾因素，員警又係
在本件犯罪地點即石平生之豬舍對之詢問，其對外在環境至為熟
悉，描述案情自然，又陳明因懼怕報復而不提出告訴，顯可排除
蓄意誣陷可能，是依其警詢陳述之外在環境，與其於原審審理時
面對陳子樺等人可能受人情等外在壓力干擾所為陳述觀之，應具
較可信之特別情況，且為證明本件犯罪事實存否所必要，因認石
平生之警詢陳述具有證據能力，應得作為本案證據之理由，論述
甚詳。經核於法並無不合。就此爭執，亦非上訴第三審之適法理
由。(四)、被告或共同正犯之自白不得作為有罪判決之唯一證據，
仍應調查其他必要之補強證據以察其是否與事實相符，所謂補強
證據，並非以證明犯罪構成要件之全部事實為必要，倘其得以佐
證自白之犯罪非屬虛構，能予保障所自白事實之真實性，即已充
分。又得據以佐證者，雖非直接可以推斷被告之犯行，但以此項
證據與被告之自白為綜合判斷，足以認定犯罪事實者，仍不得謂
非補強證據。原判決認定上訴人二人共同攜帶兇器強取石平生之
財物等情，係綜合證人石平生於警詢指證被害之經過，陳子樺於
警詢、偵查及第一審為羈押前訊問時，自白夥同林瑞將為本件犯
行，並參酌扣案被害人主動提出予警方之口罩、手套各一個及電
線一條，以及案發前一日陳子樺持用之0000000000號行動電話與
林瑞將持用之0000000000號行動電話通聯四次，案發當日二十時
前通聯三次，有通聯紀錄在卷可證，堪認上訴人二人於案發前通
聯甚為密切，且與陳子樺自白係以電話聯絡林瑞將之事實相符等
相關證據資料可資佐證，本於推理作用，為認定犯罪事實之基礎
，並非僅以陳子樺之自白，為其論罪之唯一憑據甚明，自無採證
違法可言。(五)、原判決業於理由說明：(1)被害人確遭歹徒二人侵
入住宅內捆綁強取財物，現場遺留口罩及手套各一個，已如上述
，陳子樺亦自白於八十九年十月三十一日晚間八時許夥同林瑞將
，至被害人住處拿取財物，現場遺留之口罩及手套，分別為其製
作及持有之物品；又原審調取扣案藍色口罩，該口罩並無可供露
出眼睛之空洞，供陳子樺當場試戴結果，無論直戴或橫戴，均可
遮蔽臉部鼻子以下部位，此有照片附卷可憑，則戴上該自製口罩
確可遮蔽部分臉部，惟既仍露出鼻子以上之臉部，原本認識之人
見到後，仍非不能判斷係何人，則被害人之指訴，自非無據。(2)
至陳子樺為上開自白時，雖另辯稱：案發原因是要向被害人討錢
、案發時沒有拿刀或只負責把風云云，但陳子樺既已自白案發時
準備口罩，怕被認出，撿拾手套怕留下跡證，又謂其任把風之職
，顯然已知涉及不法之情事，並非單純索討欠債而已，且其等既
有心掩飾身分，所為又係與錢財有關之不法事項，明知被害人居
住在內仍強行侵入，自足推論是為強行拿取錢財之事實，其等於
案發當時各持刀子用以控制被害人，亦屬合理，被害人供述歹徒
二人均有持刀等語，應可相信。陳子樺前揭辯解，要屬避重就輕
之詞。(3)林瑞將雖辯稱案發當日，因伊母住院開刀返家休息，均
在家裡招呼客人沒有外出云云，提出八十九年十月三十一日當日
錄影帶二捲，並舉證人龔飛盛、游宏開、林銘德、童德利為證。
然經第一審勘驗上揭二捲錄影帶及第一審、原審調查證據結果，
林瑞將所提出上開二捲錄影帶顯示日期之內容，既與當日林瑞將
實際行蹤不符，且其中編號二錄影帶顯示之天氣與交通部中央氣
象局九十二年六月十九日、同年十二月二十三日中象參字第0920
003230號及第0920006643號函暨所附逐日逐時氣象資料不符，則
上揭錄影帶應是錯置日期，並非案發當日攝得之資料無訛，自不
足為林瑞將有利之證明。再證人游宏開、龔飛盛、林銘德、童德
利固均於第一審證述於案發當日探望林瑞將之母，當天晚上林瑞
將均在場云云，但游宏開等人作證時，距案發當日約三年之久，
其等探望者為林瑞將之母，並非林瑞將，對於林瑞將是否在場一
節，竟均為肯定之回答，未免與一般人因時日過久記憶轉淡，而
記憶不清之常情有違。況案發當日，林瑞將居住之地區自白天起
持續下雨至晚上二十四時止，又是颱風來臨當日，游宏開等人記
憶如超過常人，對此亦應印象深刻，但游宏開、龔飛盛竟另供述
不知當日有無下雨之情，其等證詞，是否可信，實值懷疑。尤其
案發當日適為颱風入侵南台灣之際，游宏開等人僅為探望開刀後
返家休息之人，顯無特殊急迫之需要，衡無選擇颱風來臨之際，
強渡風雨探望林瑞將母親之理，因認游宏開等人之供述，不合常
情，而非可採；至證人卓楊芒於第一審審理時並未證稱案發日林
瑞將在家，尤不足為林瑞將有利之證明。(4)被害人於第一審審理
時固迭稱：歹徒中一人嘴巴有三個銀牙云云，第一審據此當庭勘
驗上訴人二人，均無何銀色假牙。被害人於警詢、偵訊時始終未
曾述及此部分涉案歹徒之身體特徵，迨至第一審審理時始行供出
，是否確實可信，已值懷疑；參照被害人於警詢並陳明害怕遭人
報復，並表明不提出告訴等語，堪認被害人為求自保，不欲得罪
任何人之心態，被害人嗣後為此部分所述，顯與事實不符。又被
害人於原審雖又證稱：伊所說之口罩是白色的，並非扣案之深色
口罩；扣案電線並非伊所說之電線，該電線較粗且長云云。惟扣
案之深色自製口罩、手套、電線確係被害人於案發後交付員警扣
案之證物，此有員警前往案發地點拍攝之照片附卷可憑；且該扣
案電線尾端確有平整切斷痕跡，長度可繞被害人身體一圈，業經
原審更二審當庭勘驗無訛，此與被害人於警詢時陳稱歹徒將電視
電線用刀砍斷，用電線將其捆綁後逃走等情相符。參以被害人自
承：伊於九十六年前瀕臨死亡，目前記憶不好等語，足認被害人
於原審所為上開證述，係因時間及身體因素致記憶混亂所為之陳
述，應與事實不符，不足採信。(5)陳子樺雖曾於警詢時供稱：是
因為與劉文才賣豬給被害人，未取得價金新台幣（下同）二萬元
，乃夥同林瑞將向被害人討錢云云。惟被害人及證人劉文才均否
認有何買賣豬隻之情事，陳子樺供述此部分強盜之原因，顯無證
據足資證明。而上訴人二人持刀強取被害人身上現款六萬三千元
及勞力士手錶一只，核算價值遠超過陳子樺所供述之價金數額，
陳子樺如確為討債，何不自行出面說明清楚，反而夥同林瑞將，
掩飾身分後持刀脅持並捆綁被害人，逼問被害人後搜索錢財，而
無何討債之言語，堪認其等非本於討債之心理，而在於強取被害
人身上財物。至扣案之口罩確為陳子樺自製用以作案之事實，已
如上述，雖被害人提出扣案時僅剩掛環一個，惟此適足以解釋陳
子樺於作案時，因口罩其中一掛環損壞脫落，致口罩掉落在地之
事實，否則陳子樺戴緊之口罩，豈有脫落之可能，是扣案之口罩
形態雖不完整，不能供人掛戴，亦不足為上訴人二人有利之認定
各情。原判決業已依據調查證據之結果，說明其取捨之理由，此
屬事實審法院之職權判斷，並無違背客觀存在之經驗或論理法則
。上訴意旨任意指摘，並非合法之上訴第三審理由。(六)、所謂應
於審判期日調查之證據，係指與待證事實有重要關係，在客觀上
認為應行調查者而言，故事實審對於證據之調查，其範圍並非漫
無限制，必其證據與判斷待證事實之有無具有必要之關聯性者，
方屬上開應行調查之範圍。林瑞將所提出上揭二捲錄影帶不足為
林瑞將有利之證明，原審已依卷證調查明確，業如前述，其未就
林瑞將上訴意旨(八)所指事項，另為無益之調查，難認違背調查證
據之必要性，即與調查職責未盡之違法情形並不相當，不得據以
提起第三審上訴。(七)、其餘上訴意旨，經核亦係置原判決所為明
白論斷於不顧，仍持已為原判決指駁之陳詞再事爭辯，及對於事
實審法院取捨證據與自由判斷證據證明力等職權行使，徒以自己
之說詞，任意指摘，並為單純事實上之爭執，難認已符合首揭法
定之第三審上訴要件。其等上訴均違背法律上之程式，俱應予駁
回。
據上論結，應依刑事訴訟法第三百九十五條前段，判決如主文。
中    華    民    國  一○○  年    六    月   十三   日
                      最高法院刑事第七庭
                          審判長法官  邵  燕  玲  
                                法官  李  伯  道  
                                法官  孫  增  同  
                                法官  李  嘉  興  
                                法官  黃  正  興  
本件正本證明與原本無異
                                      書  記  官  
中    華    民    國  一○○  年    六    月  二十一  日
                                                       s